臺灣新竹地方法院民事判決　　　　　　　94年度重訴字第11號
原　　　告　交通部台灣鐵路管理局
法定代理人　午○○
訴訟代理人　劉承斌律師
複 代 理人　亥○○
被　　　告　丁○○
　　　　　　壬○○
　　　　　　己○○
　　　　　　乙○○
　　　　　　辰○○
　　　　　　戌○○
　　　　　　未○○　　台北市○○區○○街30巷49號
　　　　　　酉○○
　　　　　　天○○○
　　　　　　申○○
　　　　　　巳○○
　　　　　　卯○○
　　　　　　癸○○○
共　　　同
訴訟代理人　甲○○律師
　　　　　　林建鼎律師
複　代理人　丙○○
被　　　告　庚○○
　　　　　　辛○○
共　　　同
訴訟代理人　陳恩民律師
　　　　　　魏翠亭律師
　　　　　　魏早炳律師
上　一　人
複　代理人　范森榮
被　　　告　子○○
上列當事人間請求拆屋還地等事件，本院於民國96年12月6日辯
論終結，判決如下：
    主  文
被告丁○○應將坐落新竹市○○段四四地號土地上，如附圖所示
編號44-D、44-E部分即門牌號碼新竹市○○街一巷十一弄一號之
一，面積七十五平方公尺之建物拆除，並將該部分土地返還原告
。
被告丁○○應自民國九十五年八月一日起至返還前項土地之日止
，按月給付原告新台幣貳仟貳佰伍拾元，及自遲延翌日起至清償
日止，按年息百分之五計算之利息。
被告壬○○、己○○應自民國九十四年三月一日起至民國九十六
年八月一日止，按月連帶給付原告新台幣貳仟柒佰玖拾元，及自
遲延翌日起至清償日止，按年息百分之五計算之利息。
被告壬○○、己○○應連帶給付原告新台幣壹拾陸萬柒仟肆佰元
，及自民國九十四年三月一日起至清償日止，按年息百分之五計
算之利息。
被告乙○○應將坐落新竹市○○段四三、四四地號土地上，如附
圖所示編號43-C、44-C部分即門牌號碼新竹市○○路二一八巷四
十弄五號，面積七十九平方公尺之建物拆除，並將該部分土地返
還原告。
被告乙○○應自民國九十四年三月一日起至返還前項土地之日止
，按月給付原告新台幣貳仟佰柒拾元，及自遲延翌日起至清償
日止，按年息百分之五計算之利息。
被告乙○○應給付原告新台幣壹拾肆萬貳仟貳佰元，及自民國九
十四年三月一日起至清償日止，按年息百分之五計算之利息。
被告戌○○、未○○、酉○○、天○○○、申○○應自民國九十
六年九月二日起至返還前項土地之日止，按月連帶給付原告新台
幣壹仟伍佰玖拾元，及自遲延翌日起至清償日止，按年息百分之
五計算之利息。
被告戌○○、未○○、酉○○、天○○○、申○○應連帶給付原
告新台幣玖萬伍仟肆佰元，及自民國九十四年三月一日起至清償
日止，按年息百分之五計算之利息。
被告巳○○應自民國九十四年三月一日起至民國九十六年八月一
日止，按月給付原告新台幣壹仟肆佰柒拾元，及自遲延翌日起至
清償日止，按年息百分之五計算之利息。
被告巳○○應給付原告新台幣捌萬捌仟貳佰元，及自民國九十四
年三月一日起至清償日止，按年息百分之五計算之利息。
被告卯○○應自民國九十四年三月一日起至民國九十六年八月一
日止，按月給付原告新台幣貳仟佰肆拾元，及自遲延翌日起至
清償日止，按年息百分之五計算之利息。
被告卯○○應給付原告新台幣壹拾肆萬零肆佰元，及自民國九十
四年三月一日起至清償日止，按年息百分之五計算之利息。
被告癸○○○應自民國九十四年三月一日起至民國九十六年八月
一日止，按月給付原告新台幣柒佰伍拾元，及自遲延翌日起至清
償日止，按年息百分之五計算之利息。
被告癸○○○應給付原告新台幣肆萬伍仟元，及自民國九十四年
三月一日起至清償日止，按年息百分之五計算之利息。
被告庚○○應將坐落新竹市○○段三九、四五地號土地上，如附
圖所示編號39-B、45-B部分即門牌號碼新竹市○○路二一八巷一
弄十二號，面積六十三平方公尺之建物拆除，並將該部分土地返
還原告。
被告庚○○應自民國九十四年三月一日起至返還前項土地之日止
，按月給付原告新台幣壹仟捌佰玖拾元，及自遲延翌日起至清償
日止，按年息百分之五計算之利息。
被告庚○○應給付原告新台幣壹拾壹萬仟肆佰元，及自民國九
十四年三月一日起至清償日止，按年息百分之五計算之利息。
被告辛○○應將坐落新竹市○○段三九、四五地號土地上，如附
圖所示編號39-A、45-A部分即門牌號碼新竹市○○路二一八巷一
弄十一號，面積三十三平方公尺之建物拆除，並將該部分土地返
還原告。
被告辛○○應自民國九十四年三月一日起至返還前項土地之日止
，按月給付原告新台幣玖佰玖拾元，及自遲延翌日起至清償日止
，按年息百分之五計算之利息。
被告辛○○應給付原告新台幣伍萬玖仟肆佰元，及自民國九十四
年三月一日起至清償日止，按年息百分之五計算之利息。
被告子○○應將坐落新竹市○○段四五地號土地上，如附圖所示
編號45-C部分即門牌號碼新竹市○○路二一八巷一弄十四號，面
積七十四平方公尺之建物拆除，並將該部分土地返還原告。
被告子○○應自民國九十四年三月一日起至返還前項土地之日止
，按月給付原告新台幣貳仟貳佰貳拾元，及自遲延翌日起至清償
日止，按年息百分之五計算之利息。
被告子○○應給付原告新台幣壹拾萬仟貳佰元，及自民國九
十四年三月一日起至清償日止，按年息百分之五計算之利息。
原告其餘之訴駁回。
訴訟費用由被告丁○○負擔百分之九；被告壬○○、己○○連帶
負擔千分之六；被告乙○○負擔十分之一；被告戌○○、未○○
、酉○○、天○○○、申○○連帶負擔百分之一；被告巳○○負
擔千分之三；被告卯○○負擔千分之六；被告癸○○○負擔千分
之二；被告庚○○負擔百分之八；被告辛○○負擔百分之四；被
告子○○負擔百分之九，餘由原告負擔。
本判決原告勝訴部分，於原告以新臺幣柒拾伍萬元，為被告丁○○供擔保；以新臺幣伍萬陸仟元為被告壬○○、己○○供擔保；
以新臺幣捌拾肆萬元為被告乙○○供擔保；以新臺幣壹拾壹萬元
為戌○○、未○○、酉○○、天○○○、申○○供擔保；以新臺
幣萬元為被告巳○○供擔保；以新臺幣肆萬柒仟元為被告卯○○供擔保；以新臺幣壹萬伍仟元為被告癸○○○供擔保；以新臺
幣陸拾柒萬元為庚○○供擔保；以新臺幣拾伍萬元為被告辛○○供擔保；以新臺幣柒拾玖萬元為被告子○○供擔保後，得假執
行。而被告丁○○如以新臺幣貳佰拾萬元；被告壬○○、己○○如連帶以新臺幣壹拾柒萬元；被告乙○○如以新臺幣貳佰伍拾
貳萬元；被告戌○○、未○○、酉○○、天○○○、申○○如連
帶以新臺幣拾貳萬元；被告巳○○如以新臺幣玖萬元；被告卯
○○如以新臺幣壹拾伍萬元為原告；被告癸○○○如以新臺幣肆
萬伍仟元；被告庚○○如以新臺幣貳佰零壹萬元；被告辛○○如
以新臺幣壹佰零伍萬元，為原告預供擔保後，得免為假執行。
原告其餘假執行之聲請駁回。
    事實及理由
甲、程序方面
一、按當事人喪失訴訟能力或法定代理人死亡或其代理權消滅者
    ，訴訟程序在有法定代理人或取得訴訟能力之本人，承受其
    訴訟以前當然停止，但此規定於有訴訟代理人時不適用之，
    而聲明承受訴訟，應提出書狀於受訴法院，民事訴訟法第17
    0條、173條、176條分別定有明文。本件原告之法定代理人
    原為戊○○，惟已於日前解任，因其前委任有訴訟代理人，
    是其訴訟程序不當然停止，嗣其新法定代理人陳男業已就
    任，並於民國95年12月20日以書狀聲明承受訴訟，迄陳男
    亦於日前解任，其新法定代理人范植谷業已就任，並於96年
    7月10日以書狀聲明承受訴訟，此有原告聲明承受訴訟狀、
    行政院95年11月13日院授人力字第0950030761號令及行政院
    96年6月23日日院授人力字第0960062454號令等件附卷可稽
    ，經核與前開規定相符，應予准許，先予敘明。
二、訴之聲明變更、撤回部分：
　　按訴狀送達後，原告不得將原訴變更或追加他訴。但有下列
  　各款情形之一者，不在此限：三、擴張或減縮應受判決事項
    之聲明者。五、該訴訟標的對於數人必須合一確定時，追加
    其原非當事人之人為當事人者；又被告於訴之變更或追加無
　　異議，而為本案之言詞辯論者，視為同意變更或追加，民事
　  訴訟法第255條第1項第3、5款及第2項分別定有明文；又按
    不變更訴訟標的，而補充或更正事實上或法律上之陳述者，
    非為訴之變更或追加，為同法第256條所明定。查本件原告
    起訴時，原係請求：「(一)被告丁○○應將坐落新竹市○○段
    44地號土地上如起訴狀附圖一K部分所示面積約71平方公尺
    之建物（即門牌號碼新竹市○○街1巷11弄1號之1）拆除，
    並將該基地返還原告。(二)被告丁○○應自95年起至返還上開
    土地止，每年1月31日各給付原告新台幣（下同）85,200元
    ，及自同年2月1日起至清償日止，按年息百分之5計算之利
    息。(三)被告丁○○應給付原告426,000元，及自起訴狀繕本
    送達之翌日起至清償日止，按年息百分之5計算之利息。(四)
    被告壬○○應自95年起至返還上開土地止，每年1月31日各
    給付原告115,500元，及自同年2月1日起至清償日止，按年
    息百分之5計算之利息。(五)被告壬○○應給付原告577,500元
    ，及自起訴狀繕本送達之翌日起至清償日止，按年息百分之
    5計算之利息。(六)被告乙○○應將坐落新竹市○○段44地號
    土地上如起訴狀附圖一C部分所示面積約85平方公尺之建物
    （即門牌號碼新竹市○○路218巷40弄5號）拆除，並將該基
    地返還原告。(七)被告乙○○應自95年起至返還上開土地止，
    每年1月31日各給付原告102,000元，及自同年2月1日起至清
    償日止，按年息百分之5計算之利息。(八)被告乙○○應給付
    原告510,000元，及自起訴狀繕本送達之翌日起至清償日止
    ，按年息百分之5計算之利息。(九)被告辰○○應將坐落新竹
    市○○段40地號土地上如起訴狀附圖一D部分所示面積約81
    平方公尺之建物（即門牌號碼新竹市○○路218巷40弄2號）
    拆除，並將該基地返還原告。(十)被告辰○○應自95年起至返
    還上開土地止，每年1月31日各給付原告97,200元，及自同
    年2月1日起至清償日止，按年息百分之5計算之利息。(十一)被
    告辰○○應給付原告486,000元，及自起訴狀繕本送達之翌
    日起至清償日止，按年息百分之5計算之利息。(十二)被告丑○○應自95年起至返還上開土地止，每年1月31日各給付原告
    62,400元，及自同年2月1日起至清償日止，按年息百分之5
    計算之利息。(十三)被告丑○○應給付原告312,000元，及自起
    訴狀繕本送達之翌日起至清償日止，按年息百分之5計算之
    利息。(十四)被告巳○○應自95年起至返還上開土地止，每年1
    月31日各給付原告46,080元，及自同年2月1日起至清償日止
    ，按年息百分之5計算之利息。(十五)被告巳○○應給付原告230
    ,400 元，及自起訴狀繕本送達之翌日起至清償日止，按年
    息百分之5計算之利息。(十六)被告卯○○應自95年起至返還上
    開土地止，每年1月31日各給付原告79,200元，及自同年2月
    1日起至清償日止，按年息百分之5計算之利息。(十七)被告卯○○應給付原告396,000元，及自起訴狀繕本送達之翌日起至
    清償日止，按年息百分之5計算之利息。(十八)被告癸○○○應
    自95年起至返還上開土地止，每年1月31日各給付原告84,00
    0元，及自同年2月1日起至清償日止，按年息百分之5計算之
    利息。(十九)被告癸○○○應給付原告420,000元，及自起訴狀
    繕本送達之翌日起至清償日止，按年息百分之5計算之利息
    。(二十)被告庚○○應將坐落新竹市○○段39地號土地上如起訴
    狀附圖一H部分所示面積約30平方公尺之建物（即門牌號碼
    新竹市○○路218巷1弄12號）拆除，並將該基地返還原告。
    被告庚○○應自95年起至返還上開土地止，每年1月31日
    各給付原告36,000元，及自同年2月1日起至清償日止，按年
    息百分之5計算之利息。被告庚○○應給付原告180,000元
    ，及自起訴狀繕本送達之翌日起至清償日止，按年息百分之
    5計算之利息。被告辛○○應將坐落新竹市○○段39地號
    土地上如起訴狀附圖一J部分所示面積約30平方公尺之建物
   （即門牌號碼新竹市○○路218巷1弄11號）拆除，並將該基
    地返還原告。被告辛○○應自95年起至返還上開土地止，
    每年1月31日各給付原告36,000元，及自同年2月1日起至清
  　償日止，按年息百分之5計算之利息。被告辛○○應給付
    原告180,000元，及自起訴狀繕本送達之翌日起至清償日止
    ，按年息百分之5計算之利息。被告子○○應將坐落新竹
    市○○段45地號土地上如起訴狀附圖一I部分所示面積約30
    平方公尺之建物（即門牌號碼新竹市○○路218巷1弄14號）
    拆除，並將該基地返還原告。被告子○○應自95年起至返
    還上開土地止，每年1月31日各給付原告36,000元，及自同
    年2月1日起至清償日止，按年息百分之5計算之利息。被
    告子○○應給付原告180,000元，及自起訴狀繕本送達之翌
    日起至清償日止，按年息百分之5計算之利息。」，嗣經本
    院會同兩造及新竹市地政事務所勘測被告所有地上物所占用
    原告所分別管理之前開系爭土地之位置及面積後，原告乃追
    加己○○為被告，迄被告丑○○於本院審理中之96年2月27
    日死亡後，原告乃再追加其繼承人戌○○、未○○、酉○○
    、天○○○、申○○為被告，並於96年11月26日以綜合言詞
    辯論意旨狀及本院96年12月6日言詞辯論程序，再將其訴之
    聲明更正為：「(一)被告丁○○應將坐落新竹市○○段44地號
    土地上，如附圖所示44-D、44-E部分、面積75平方公尺之建
    物（即門牌號碼新竹市○○街1巷11弄1號之1）拆除，並將
    該基地騰空後返還原告。(二)被告丁○○應自95年8月1日起至
    返還上開土地止，按月給付原告7,500元，及自遲延翌日起
    至清償日止，按年息百分之5計算之利息。(三)被告乙○○應
    將坐落新竹市○○段43、44地號土地上，如附圖所示43-C、
    44-C部分、面積79平方公尺之建物（即門牌號碼新竹市○○
    路218巷40弄5號）拆除，並將該基地騰空後返還原告。(四)被
    告乙○○應自94年3月1日起至返還上開土地之日止，每月給
    付原告7,900元，及自遲延翌日起至清償日止，按年息百分
    之5計算之利息。(五)被告乙○○應給付原告474,000元，及自
    94年3月1日起至清償日止，按年息百分之5計算之利息。(六)
    被告辰○○應將坐落新竹市○○段40、41、43地號土地上，
    如附圖所示40D、41D、43D部分、面積93平方公尺之建物（
    即門牌號碼新竹市○○路218巷40弄2號）拆除，並將該基地
    騰空後返還原告。(七)被告辰○○應自94年3月1日起至返還上
    開土地之日止，按月給付原告9,300元，及自遲延翌日起至
    清償日止，按年息百分之5計算之利息。(八)被告辰○○應給
    付原告558,000元，及自94年3月1日起至清償日止，按年息
    百分之5計算之利息。(九)被告戌○○、未○○、酉○○、天
    ○○○及申○○應自96年9月2日起至返還上開土地之日止，
    按月連帶給付原告5,300元，及自遲延翌日起至清償日止，
    按年息百分之5計算之利息。(十)被告戌○○、未○○、酉○○、天○○○及申○○應連帶給付原告318,000元，及自94
    年3月1日起至清償日止，按年息百分之5計算之利息。(十一)被
    告癸○○○應自94年3月1日起至96年8月1日止，按月給付原
    告2,500元，及自遲延翌日起至清償日止，按年息百分之5計
    算之利息。(十二)被告癸○○○應給付原告150,000元，及自94
    年3月1日起至清償日止，按年息百分之5計算之利息。(十三)被
    告壬○○、張火成應自94年3月1日起至96年8月1日止，按月
    連帶給付原告9,300元，及自遲延翌日起至清償日止，按年
    息百分之5計算之利息。(十四)被告壬○○、己○○應連帶給付
    原告558,000元，及自94年3月1日起至清償日止，按年息百
    分之5計算之利息。(十五)被告卯○○應自94年3月1日起至96年8
    月1日止，按月給付原告7,800元，及自遲延翌日起至清償日
    止，按年息百分之5計算之利息。(十六)被告卯○○應給付原告
    468,000元，及自94年3月1日起至清償日止，按年息百分之5
    計算之利息。(十七)被告巳○○應自94年3月1日起至96年8月1日
    止，按月給付原告4,900元，及自遲延翌日起至清償日止，
    按年息百分之5計算之利息。(十八)被告巳○○應給付原告294,0
    00元，及自94年3月1日起至清償日止，按年息百分之5計算
    之利息。(十九)被告庚○○應將坐落新竹市○○段39、45地號土
    地上，如附圖所示39-B、45-B部分、面積33平方公尺之建物
    （即門牌號碼新竹市○○路218巷1弄12號）拆除，並將該基
    地騰空後返還原告。(二十)被告庚○○應自94年3月1日起至返還
    上開土地之日止，按月給付原告6,300元，及自遲延翌日起
    至清償日止，按年息百分之5計算之利息。被告庚○○應
    給付原告378,000元，及自94年3月1日起至清償日止，按年
    息百分之5計算之利息。被告辛○○應將坐落新竹市○○
    段39、45地號土地上，如附圖所示39-A、45-A部分、面積33
    平方公尺之建物（即門牌號碼新竹市○○路218巷1弄11號）
    拆除，並將該基地騰空後返還原告。被告辛○○應自94年
    3月1日起至返還上開土地之日止，按月給付原告3,300元，
    及自遲延翌日起至清償日止，按年息百分之5計算之利息。
    被告辛○○應給付原告198,000元，及自94年3月1日起至
    清償日止，按年息百分之5計算之利息。被告子○○應將
    坐落新竹市○○段45地號土地上，如附圖所示45-C部分、面
    積74平方公尺之建物（即門牌號碼新竹市○○路218巷1弄14
    號）拆除，並將該基地騰空後返還原告。被告子○○應自
    94年3月1日起至返還上開土地之日止，按月給付原告7,400
    元，及自遲延翌日起至清償日止，按年息百分之5計算之利
    息。被告子○○應給付原告444,000元，及自94年3月1日
    起至清償日止，按年息百分之5計算之利息。」，核其所為
    被告之追加及聲明之更易，係擴張或減縮應受判決事項之聲
    明，或不變更訴訟標的而更正事實上之陳述，且被告對前開
    訴之變更或追加行為，均無異議而為本案之言詞辯論，揆諸
    前開規定均無不合，亦應予准許。
三、訴之撤回部分：
    按原告於判決確定前，得撤回訴之全部或一部。但被告已為
    本案之言詞辯論者，應得其同意，民事訴訟法第262條第1項
    定有明文。查本件原告起訴時，原係依民法第767條之規定
    ，請求：「(一)被告壬○○應將坐落新竹市○○段44地號土地
    上如起訴狀附圖一A部分所示面積約96.25平方公尺之建物（
    即門牌號碼新竹市○○路218巷40弄1號）拆除，並將該基地
    返還原告。(二)被告丑○○應將坐落新竹市○○段40地號土地
    上如起訴狀附圖一E部分所示面積約52平方公尺之建物（即
    門牌號碼新竹市○○路218巷40弄4號）拆除，並將該基地返
    還原告。(三)被告巳○○應將坐落新竹市○○段40地號土地上
    如起訴狀附圖一F部分所示面積約38.40平方公尺之建物（即
    門牌號碼新竹市○○路218巷40弄6號）拆除，並將該基地返
    還原告。(四)被告卯○○應將坐落新竹市○○段40地號土地上
    如起訴狀附圖一G部分所示面積約66平方公尺之建物（即門
    牌號碼新竹市○○路218巷40弄8號）拆除，並將該基地返還
    原告。(五)被告癸○○○應將坐落新竹市○○段44地號土地上
    如起訴狀附圖一B部分所示面積約70平方公尺之建物（即門
    牌號碼新竹市○○路218巷40弄3號）拆除，並將該基地返還
    原告。」，嗣於訴訟進行中，被告己○○、巳○○、卯○○
    、癸○○○均業於96年8月16日，而被告丑○○（已於96年2
    月27日死亡）之繼承人即被告戌○○、未○○、酉○○、天
    ○○○及申○○亦已於96年9月3日拋棄對其等各所有上開建
    物之處分權及占有，並將其等各所占有原告所管領之上開土
    地返還原告，原告乃撤回依民法第767條對其等主張返還無
    權占有土地之訴訟，而此均經上開被告之同意，揆諸前開說
    明，原告撤回此部分訴訟，亦屬於法有據，應予准許，併予
    敘明。
四、按國有財產撥給各地國家機關使用者，名義上雖仍為國有，
    實際上即為使用機關行使所有人之權利，故准由管領機關起
    訴，代國家主張所有權人之權利，最高法院51年台上字第26
    89號判例可資參照。經查，原告主張坐落新竹市○○段39、
    40、41、43、44、45地號土地（下稱系爭土地）登記為中華
    民國所有，並由原告負責管理，此有土地登記謄本在卷可稽
    ，故由原告起訴提起本件訴訟，於法無違，附此敘明。
乙、實體方面：
壹、原告主張：
一、查系爭土地為中華民國所有，由原告負責管理，並作為員工
    宿舍用地使用，詎被告既與原告間並無任何使用借貸、租賃
    或其他法律關係，竟未經原告同意，無權占有系爭土地，其
    等占有系爭土地之情形分述如下：
(一)、被告丁○○所有之地上物即門牌號碼新竹市○○街1巷11弄1
    號之1建物，占用系爭土地上如附圖所示編號44-D、44-E部
    分土地，面積為75平方公尺。
(二)、被告己○○所有之地上物即門牌號碼新竹市○○路218巷40
    弄1號建物，占用系爭土地上如附圖所示編號43-A、44-A部
    分土地，面積為93平方公尺，嗣被告己○○並將前開建物交
    由其子即被告壬○○居住使用。
(三)、被告乙○○所有之地上物即門牌號碼新竹市○○路218巷40
    弄5號建物，占用系爭土地上如附圖所示編號43-C、44-C部
    分土地，面積為79平方公尺。
(四)、被告辰○○所有之地上物即門牌號碼新竹市○○路218巷40
    弄2號建物，占用系爭土地上如附圖所示編號40D、41D、43D
    部分土地，面積為93平方公尺。
(五)、被告戌○○、未○○、酉○○、天○○○及申○○之被繼承
    人丑○○（於96年2月27日死亡）所有之地上物即門牌號碼
    新竹市○○路218巷40弄4號，占用系爭土地上如附圖所示編
    號40E、41E、43E部分土地，面積為53平方公尺。
(六)、被告巳○○所有之地上物即門牌號碼新竹市○○路218巷40
    弄6號，占用系爭土地上如附圖所示編號40F、41F、43F部分
    土地，面積為49平方公尺。
(七)、被告卯○○所有之地上物即門牌號碼新竹市○○路218巷40
    弄8號，占用系爭土地上如附圖所示編號40G、41G、43G部分
    土地，面積為78平方公尺。
(八)、被告癸○○○所有之地上物即門牌號碼新竹市○○路218巷4
    0弄3號建物，占用系爭土地上如附圖所示編號43-B、44-B部
    分土地，面積為25平方公尺。
(九)、被告庚○○所有之地上物即門牌號碼新竹市○○路218巷1弄
    12號建物，占用系爭土地上如附圖所示編號39-B、45-B部分
    土地，面積為63平方公尺。
(十)、被告辛○○所有之地上物即門牌號碼新竹市○○路218巷1弄
    11號，占用系爭土地上如附圖所示編號39-A、45-A部分土地
    ，面積為33平方公尺。
(十一)、被告子○○所有之地上物即門牌號碼新竹市○○路218巷1弄
    14號建物，占用系爭土地上如附圖所示編號45-C部分土地，
    面積為74平方公尺。
    詎屢經催討，被告均置若罔聞，嗣經原告提起本件訴訟後，
    被告己○○、巳○○、卯○○、癸○○○均已於96年8月16
    日，被告戌○○、未○○、酉○○、天○○○及申○○亦已
    於96年9月3日拋棄對其等各所有上開建物之處分權及占有，
    並將其等各所占有原告所管領之上開土地返還原告，至其餘
    被告丁○○、乙○○、辰○○、庚○○、辛○○及子○○則
    迄均仍惡意拒不返還，顯侵害所有權人對系爭土地之所有權
    ，是原告自得本於管理人之地位，爰依民法第767條規定，
    訴請被告丁○○、乙○○、辰○○、庚○○、辛○○及子○○拆除其等各所有之前開建物並返還占用之土地。
二、又被告所有前開各該建物既無權占用原告所管領之系爭土地
    ，致原告無法對之使用收益，是被告自受有相當於租金之利
    益，並侵害原告之管理權限，而致原告受有相當於租金之損
    害，則原告亦得依民法第179條及第184條第1項前段之規定
    ，請求被告返還因無權占有所獲取之不當利益及損害賠償。
    末按土地法第105條準用第97條規定，並參以最高法院61年
    臺上字第1695號判例，被告無權占有系爭土地而獲得相當於
    租金之利益，茲請求起訴前5年及起訴後每月之相當於使用
    土地之租金（利益），並以基地租金上限百分之10為計算被
    告每月應給付原告之不當得利、損害金（即被告所占用土地
    使用面積×每平方公尺之申報地價×百分之10×1/12）。
三、準此，爰依民法第767條之規定，訴請被告丁○○、乙○○
    、辰○○、庚○○、辛○○及子○○拆除其等各所有之前開
    建物並返還占用之土地，並依民法第179、184條之規定及繼
    承之法律關係，訴請被告返還因無權占有所獲取之不當利益
    及損害賠償，並聲明：(一)被告丁○○應將坐落新竹市○○段
    44地號土地上，如附圖所示44-D、44-E部分、面積75平方公
    尺之建物（即門牌號碼新竹市○○街1巷11弄1號之1）拆除
    ，並將該基地騰空後返還原告。(二)被告丁○○應自95年8月1
    日起至返還上開土地止，按月給付原告7,500元，及自遲延
    翌日起至清償日止，按年息百分之5計算之利息。(三)被告乙○○應將坐落新竹市○○段43、44地號土地上，如附圖所示
    43-C、44-C部分、面積79平方公尺之建物（即門牌號碼新竹
    市○○路218巷40弄5號）拆除，並將該基地騰空後返還原告
    。(四)被告乙○○應自94年3月1日起至返還上開土地之日止，
    每月給付原告7,900元，及自遲延翌日起至清償日止，按年
    息百分之5計算之利息。(五)被告乙○○應給付原告474,000元
    ，及自94年3月1日起至清償日止，按年息百分之5計算之利
    息。(六)被告辰○○應將坐落新竹市○○段40、41、43地號土
    地上，如附圖所示40D、41D、43D部分、面積93平方公尺之
    建物（即門牌號碼新竹市○○路218巷40弄2號）拆除，並將
    該基地騰空後返還原告。(七)被告辰○○應自94年3月1日起至
    返還上開土地之日止，按月給付原告9,300元，及自遲延翌
    日起至清償日止，按年息百分之5計算之利息。(八)被告辰○○應給付原告558,000元，及自94年3月1日起至清償日止，
    按年息百分之5計算之利息。(九)被告戌○○、未○○、酉○○、天○○○及申○○應自96年9月2日起至返還上開土地之
    日止，按月連帶給付原告5,300元，及自遲延翌日起至清償
    日止，按年息百分之5計算之利息。(十)被告戌○○、未○○
    、酉○○、天○○○及申○○應連帶給付原告318,000元，
    及自94年3月1日起至清償日止，按年息百分之5計算之利息
    。(十一)被告癸○○○應自94年3月1日起至96年8月1日止，按月
    給付原告2,500元，及自遲延翌日起至清償日止，按年息百
    分之5計算之利息。(十二)被告癸○○○應給付原告150,000元，
    及自94年3月1日起至清償日止，按年息百分之5計算之利息
    。(十三)被告壬○○、張火成應自94年3月1日起至96年8月1日止
    ，按月連帶給付原告9,300元，及自遲延翌日起至清償日止
    ，按年息百分之5計算之利息。(十四)被告壬○○、己○○應連
    帶給付原告558,000元，及自94年3月1日起至清償日止，按
    年息百分之5計算之利息。(十五)被告卯○○應自94年3月1日起
    至96年8月1日止，按月給付原告7,800元，及自遲延翌日起
    至清償日止，按年息百分之5計算之利息。(十六)被告卯○○應
    給付原告468,000元，及自94年3月1日起至清償日止，按年
    息百分之5計算之利息。(十七)被告巳○○應自94年3月1日起至
    96年8月1日止，按月給付原告4,900元，及自遲延翌日起至
    清償日止，按年息百分之5計算之利息。(十八)被告巳○○應給
    付原告294,000元，及自94年3月1日起至清償日止，按年息
    百分之5計算之利息。(十九)被告庚○○應將坐落新竹市○○段
    39、45地號土地上，如附圖所示39-B、45-B部分、面積33平
    方公尺之建物（即門牌號碼新竹市○○路218巷1弄12號）拆
    除，並將該基地騰空後返還原告。(二十)被告庚○○應自94年3
    月1日起至返還上開土地之日止，按月給付原告6,300元，及
    自遲延翌日起至清償日止，按年息百分之5計算之利息。
    被告庚○○應給付原告378,000元，及自94年3月1日起至清
    償日止，按年息百分之5計算之利息。被告辛○○應將坐
    落新竹市○○段39、45地號土地上，如附圖所示39-A、45-A
    部分、面積33平方公尺之建物（即門牌號碼新竹市○○路21
    8巷1弄11號）拆除，並將該基地騰空後返還原告。被告辛○○應自94年3月1日起至返還上開土地之日止，按月給付原
    告3,300元，及自遲延翌日起至清償日止，按年息百分之5計
    算之利息。被告辛○○應給付原告198,000元，及自94年3
    月1日起至清償日止，按年息百分之5計算之利息。被告子
    ○○應將坐落新竹市○○段45地號土地上，如附圖所示45-C
    部分、面積74平方公尺之建物（即門牌號碼新竹市○○路21
    8巷1弄14號）拆除，並將該基地騰空後返還原告。被告子
    ○○應自94年3月1日起至返還上開土地之日止，按月給付原
    告7,400元，及自遲延翌日起至清償日止，按年息百分之5計
    算之利息。被告子○○應給付原告444,000元，及自起訴
    狀繕本送達之翌日起至清償日止，按年息百分之5計算之利
    息。原告願供擔保，請准為假執行之宣告。
四、對被告抗辯所為之陳述：
(一)、被告丁○○抗辯其與原告間存有租賃關係，且所支付者乃「
    租金」、而非「不當得利補償金」云云，惟此並非事實。蓋
    ：
  1.有關門牌編號新竹市○○路218巷11弄1號之1建物原係由李
    海出資興建，嗣李海於88年6月22日死亡後，先由其繼
    承人李文興單獨繼承，俟李文興於89年1月26日死亡後，則
    再由其繼承人即被告丁○○單獨繼承，至被告丁○○雖自行
    擴建系爭11弄1號之1建物之後半部分，惟依民法第812條附
    合之規定，因該擴建部分欠缺獨立性而與系爭11弄1號之1建
    物附合，已成為系爭11弄1號之1房屋所有權之部分，是被告
    丁○○現為系爭11弄1號之1建物之所有權人。迄原告於89年
    間清查其管領之系爭土地經人占用情形時，發現被告丁○○
    所有前開系爭11弄1號之1建物無權占用原告所有新竹市○○
    段44地號之國有土地，乃即要求被告丁○○返還此無權占用
    之土地，並依民法第179、184條之規定向被告丁○○追討5
    年內相當於租金之不當得利損害賠償金，惟因被告丁○○表
    示暫無力全數一次繳納，原告乃同意被告丁○○先行繳納3
    分之1之損害賠償金，並寄發制式單據即臺灣鐵路管理局建
    築用地及房屋租金通知單（下稱系爭租金通知單）予被告丁○○，並於其上註明「84年7月至89年6月（5年使用費）先
    行繳納1/3補償費」等語，其餘3分之2損害賠償金則同意由
    被告丁○○於其後分期給付。詎被告丁○○嗣後一再藉故拖
    延返還系爭土地，原告遂繼續向被告丁○○追償自89年下半
    年起之不當得利補償金，並以半年為期寄發使用補償費繳納
    通知，要求其將不當得利補償金匯入原告專戶。觀以系爭租
    金通知單上既加註「五年使用費、先行繳納1/3補償費」等
    字樣，顯見被告丁○○於繳納時，原告承辦人已明確告知雙
    方並無租賃關係，僅係為免除訟累所繳納之法定不當得利即
    補償費，故既被告丁○○所先行繳納之第一期3分之1即68,6
    33元乃屬「補償費」，而剩餘3分之2部分並分24期還款之費
    用自當亦屬「補償費」之性質。
  2.縱原告統一印製之制式收據上印刷有「租金」字樣，然僅係
    因原告收取租金及不當得利補償金均為同一專戶，行政上亦
    以同一會計項目下支列之故，是原告乃要求被告丁○○將未
    給付3分之2損害賠償金匯入「交通部臺灣鐵路管理局沿線土
    地租金專戶」內，足證原告雖於收受「租金」及「不當得利
    補償金」時係使用共用之制式收據及發票，故被告丁○○無
    從以此共用制式收據及發票上有印有「租金」字樣，即否定
    其所支付者為不當得利補償金之事實。
  3.況原告為公家機關，就其管領土地之出租均須依一定之法定
    程序始得為之，參以交通部臺灣鐵路管理局經管公用不動產
    出租及利用作業要點第10點及第20點之規定，原告直接出租
    經管公用不動產時須經「申請」、「收件」、「審查」等法
    定程序外，尚應以租賃契約書載明應記載之事項，是原告自
    無可能未循法定程序即與被告丁○○以書面訂定租賃契約，
    甚逕以「使用補償費繳納通知」之寄發為不動產出租之「要
    約」；而原告以半年為期所寄發予被告丁○○之使用補償費
    繳納通知書，係要求其將不當得利補償金匯入原告專戶，是
    劃撥單之性質乃原告請求被告丁○○繳納補償費之通知，要
    非難認屬出租系爭土地之意思所為之「要約」，故被告丁○○辯稱原告寄發「使用補償費繳納通知」係出租系爭土地之
    「要約」云云，亦屬無稽。
(二)、又被告辰○○辯稱關於前所居住門牌編號新竹市○○路218
    巷40弄2號建物係向訴外人閻立純承租，其於租期屆滿時即
    已遷出，是其並非該房屋之所有人、占有人云云。然查，被
    告辰○○所單方面提出之「房屋租賃契約書」之真實性如何
    ，殊值懷疑，且亦無從得知訴外人閻立純究為何人，是原告
    均予以否認其所提前開房屋租賃契約書形式及實質上之真正
    ，況經原告派員訪查得悉，被告辰○○目前仍居住於門牌編
    號新竹市○○路218巷40弄2號建物，自仍屬現占有人，是被
    告辰○○上開所辯顯非事實。
(三)、再被告辛○○及庚○○雖辯稱其等與原告間，就其等各所有
    之門牌號碼新竹市○○路218巷弄11號、12號建物所坐落之
    系爭土地，均具有租賃關係云云。惟查，被告辛○○及被告
    庚○○之父張進德二人均乃原告機關之員工，其二人於45年
    間分別向原告購買門牌編號為新竹市○○路218巷1弄9號、1
    0號之建物，並向原告承租前開建物所坐落之基地，詎被告
    辛○○及被告庚○○之父張進德二人竟均未經原告同意，即
    分別無權占用如附圖所示39-A、45-A及39-B、45-B土地部分
    ，並於其上分別搭建門牌號碼為新竹市○○路218巷1弄11號
    、12號之建物，嗣經原告查悉後，乃將被告辛○○及被告庚○○之父張進德處以申誡處分，是苟渠等對於系爭土地亦有
    租賃關係存在（假設語），則自得本於租賃關係為使用、收
    益，原告豈可能因渠等於承租之土地上自行擴建房舍而課予
    申誡處分？由此益見原告與被告辛○○及庚○○前揭租賃關
    係僅及於渠等所合法購買建物所坐落之基地，而不及於其等
    無權占用之部分，則其等辯稱其等向原告承租之土地亦包括
    嗣所興建系爭1弄11號、12號建物云云，即非實在。至被告
    辛○○及庚○○二人向原告承租前開建物所坐落基地之租金
    金額雖較訴外人陳秀香向原告承租基地之租金金額為高，惟
    此乃係其等所承租之基地面積與訴外人陳秀香所承租之基地
    面積大小不同所致，尚無從執此即遽認被告庚○○、辛○○
    無權占用本件系爭土地部分已計入被告庚○○、辛○○合法
    承租之土地範圍內計收租金，則被告庚○○、辛○○辯稱就
    系爭占用之土地與原告間有租賃關係存在云云，亦顯非事實
    ，洵非足採。
(四)、復被告己○○、乙○○、丑○○、巳○○、卯○○、癸○○○、庚○○及辛○○均又辯稱：其等所有上開建物使用系爭
    土地迄今已逾20年，業已依法取得地上權云云。惟按最高法
    院69年度第5次民事庭會議決議及87年度臺上字第3081號判
    決意旨，因時效而取得地上權登記請求權者，不過有此請求
    權而已，在未依法登記為地上權人以前，仍不得據以對抗土
    地所有人而認其並非無權占有。查被告己○○等人迄今均未
    依法登記為地上權人，揆諸前揭最高法院決議及判決，自不
    得以地上權人之地位對原告主張非無權占有系爭土地，則其
    等上開所辯亦非足取。
(五)、至被告雖再辯稱原告以申報地價百分之10為計算相當於不當
    得利之損害金顯屬過高云云。惟查，被告占用系爭土地之地
    段雖位處後火車站，但仍係位於新竹火車站附近，且通過地
    下道後即為繁榮之商業區，車水馬龍，交通方便，商業利用
    及生活機能高，足見系爭土地之地段經濟價值頗高，原告以
    百分之10請求計算租金自屬適當，是被告此部分所辯亦要非
    可採。
貳、被告方面：
一、被告丁○○部分：
(一)、被告丁○○所有門牌號碼新竹市○○街1巷11弄1號之1建物
    （整編前為門牌號碼為新竹市○○街站後巷42號）係於51年
    間，由被告丁○○之公公李海徵得原告同意後興建使用，
    並以經營福利社食堂，供應餐飲予原告之員工，而上開福利
    社食堂每月亦以彙集員工之簽帳單向原告各單位請領餐飲費
    用之方式營運，足見被告丁○○之公公李海於興建前開建
    物之始，確已得到原告之同意無訛，自非無權占有系爭44地
    號土地使用。嗣李海死亡後，其繼承人間協議將前開建物
    分歸被告丁○○之夫李文興單獨繼承，並由其占有使用，迨
    李文興於88年1月間亡故後，其繼承人間亦協議將前開建物
    分歸被告丁○○單獨繼承，並由被告丁○○繼續占有使用迄
    今。迄於89年間，被告丁○○將前開建物略為整修，經原告
    知悉後乃與被告丁○○協商，原告即同意將前開建物坐落之
    基地出租被告丁○○使用，雙方並約定被告丁○○除需自89
    年7月1日起每半年繳納租金一次外，尚需追溯繳納自84年7
    月1日起至89年6月30日止之租金205,899元，又因考量被告
    丁○○無法一次繳納上開追溯租金，原告遂同意被告丁○○
    先行繳納上開租金之3分之1即68,633元，至其餘3分之2租金
    則由被告丁○○分24期繳納，嗣原告並於每月寄發所掣之分
    期租金之郵局劃撥單、每半年寄發所掣之半年期租金之郵局
    劃撥單予被告丁○○，被告丁○○於收受前開郵局劃撥單後
    ，即持往郵局劃撥租金至原告之土地租金收款專用帳戶；後
    因被告丁○○向原告質疑其所繳納之租金高於其他承租人，
    原告乃自90年7月1日起，將被告丁○○應繳納之半年期租金
    由21,300元調降為13,419元。詎自93年間起，原告竟未寄發
    租金劃撥單予被告丁○○，致被告丁○○無從繳納租金。嗣
    於本件訴訟進行期間之95年3月間，原告再度寄發郵局劃撥
    單予被告丁○○，被告丁○○於收受劃撥單後，亦已依約繳
    納租金。
(二)、查，原告所掣單寄發之繳納通知單業已記載「建築用地租金
    通知單」、「租用面積71」、「出租土地編號新竹市○○段
    44地號」、「租金繳納」等情，且載明繳納類別為「租金」
    、「租金率3%」、「租金13419」及「租金內含5%營業稅」
    等語，而被告丁○○亦係將租金劃撥至原告於郵政機關所開
    設之土地租金專戶收取，至原告所開立交予被告丁○○之統
    一發票亦詳載「沿線土地租金收入」等語，再者，原告係將
    前開收入列為租金收入，否則每半年之補償費何需繳納營業
    稅3,195元？足明兩造間確係存有租賃關係，至兩造間雖未
    訂立書面契約，惟公有土地出租未訂立書面契約者，屢見不
    鮮，而出租土地之文件簽呈，為原告內部之管理作業，外人
    亦難以窺見、查證，則原告無從以其為公家機關，豈有不依
    法定程序簽呈及簽訂正式書面租賃契約之可能為由，據以否
    認與被告丁○○間之租賃關係。況查，原告掣單寄發之繳納
    通知單均已載明為「租金」，此即屬出租系爭土地之要約行
    為，而被告丁○○於接獲原告所寄發之繳納通知單後，即依
    原告通知單所載數額給付租金至原告指定之租金收取帳戶，
    此則為承諾行為，是依民法第153條之規定，兩造間之租賃
    契約業已成立，且兩造之租賃契約雖未以字據訂立，惟被告
    丁○○繳納租金，使用、收益系爭土地已逾一年，是依民法
    第422條之規定，兩造間之租賃關係乃屬不定期限之租賃。
    至原告嗣於本件訴訟進行中之95年3月間，雖掣發繳納通知
    單要求被告丁○○繳納土地使用補償費，惟按最高法院46
    年臺上字第519號判例所示，使用租賃物而支付之對價，即
    為租金，其約定之名稱如何，原非所問，不因其名為補貼而
    謂非屬租金性質，是以，尚不能僅以原告嗣將名稱更改「補
    償金」三字，即謂被告丁○○所給付之款項係「不當得利補
    償金」，蓋觀之原告所掣發之繳納通知單上已載明「租金率
    為百分之3」，並有「營業稅3,195元」之記載，而郵政劃撥
    儲金存款之戶名為「交通部台灣鐵路管理局沿線土地租金專
    戶」，其旁亦註明為「繳租性質」，則原告主張其與被告丁○○間並無任何租賃關係存在，並非事實，再者，被告丁○○嗣於96年8月間，又收到原告所寄發之土地使用費通知書
    繳納自95年7月1日起至96年8月31日止之租金，更足證兩造
    間確有租賃關係存在，是被告丁○○使用系爭44地號土地乃
    屬適法有據，則原告訴請被告丁○○拆除前開建物，返還系
    爭土地，並依侵權行為、不當得利法律關係請求賠償相當於
    租金之損害，均無理由。
(三)、準此，並聲明：(一)原告之訴駁回。(二)如受不利判決，願供擔
    保請准免為假執行。
二、被告辰○○部分：
　　被告辰○○固曾使用門牌編號新竹市○○路218巷40弄2號建
    物，惟系爭建物係被告辰○○向訴外人閻立純所承租，並非
    被告辰○○所有，且於85年6月11日租期屆滿時，被告辰○○即已遷出前開建物迄今數年，是被告辰○○既非占用系爭
    土地之前開房屋所有人，亦非占有人，則原告請求被告辰○○拆除前開建物返還系爭土地，並賠償相當於租金之損害，
    於法顯然無據。並聲明：(一)原告之訴駁回。(二)如受不利判決
    ，願供擔保請准免為假執行。
三、被告乙○○部分：
(一)、被告乙○○使用系爭土地迄今已逾20年，依民法第769、772
    、832條之規定，亦已因時效而取得地上權，是被告乙○○
    之使用系爭土地即非無權占有，則原告訴請被告乙○○拆屋
    還地及賠償相當於租金之損害，即無理由。至被告乙○○行
    使地上權，應否支付地租，此係屬另一法律關係，亦非屬損
    害賠償或不當得利法律關係之範圍，併予敘明。
(二)、再查，被告李忠原所使用之前開建物係向他人買受，而該等
    建物係屬未辦保存登記之建物，故買受時，並無法辦理移轉
    登記，依民法第758條之規定，被告乙○○並未取得該等建
    物之所有權，至多僅因占有而取得事實上處分權，又被告乙○○已未持續占有該等建物，對該等建物亦已拋棄處分權，
    自已非負有拆除該等房屋義務之人，則原告訴請被告乙○○
    拆屋還地，實非有理。
(三)、另關於原告請求損害金部分，蓋被告丁○○之租金率既為申
    報地價之百分之3，而被告丁○○所使用之土地又較接近新
    竹火車站，地利較被告乙○○使用建物之情狀實有過之，則
    原告未考慮被告乙○○建物之現狀及使用情事，均以年息百
    分之10之比例計算請求相當於不當得利之損害金，顯有失當
    。
(四)、準此，並聲明：(一)原告之訴駁回。(二)如受不利判決，願供擔
    保請准免為假執行。
四、被告壬○○、己○○、戌○○、未○○、酉○○、天○○○
    、申○○、巳○○、卯○○、癸○○○部分：
    被告己○○、巳○○、卯○○、癸○○○均已於96年8月16
    日，被告戌○○、未○○、酉○○、天○○○及申○○亦已
    於96年9月3日拋棄對其等各所有上開建物之處分權及占有，
    並將其等各所占有原告所管領之上開土地返還原告，至關於
    原告請求損害金部分，蓋另被告丁○○之租金率既為申報地
    價之百分之3，而被告丁○○所使用之土地又較接近新竹火
    車站，地利較其餘被告之建屋實有過之，則原告未考慮相關
    被告建物之現狀及使用情事，均以年息百分之10之比例計算
    請求相當於不當得利之損害金，顯有失當，並均聲明：(一)原
    告之訴駁回。(二)如受不利判決，願供擔保請准免為假執行。
五、被告辛○○、庚○○部分：
(一)、被告辛○○原係原告之員工，於45年間向原告購買門牌編號
    新竹市○○路218巷1弄9號建物（原門牌編號為新竹市站後
    巷15號）；而被告庚○○之父親張進德亦為原告機關之員工
    ，於45年7月18日向原告購買門牌編號新竹市○○路218巷1
    弄10號建物（原門牌編號為新竹市站後巷24號），其等均依
    規定向原告承租上開建物坐落之基地並繳納租金，嗣因當時
    生活困苦、兒女眾多，前開購買之建物並不敷使用，被告辛○○及被告庚○○之父親張進德乃均於前開建物旁邊搭蓋建
    物，並於80年間經新竹市政府整編門牌，而增編門牌號碼為
    新竹市○○路218巷1弄11號及同巷弄12號，被告庚○○之父
    親張進德並將系爭1弄10號建物移轉登記與訴外人張月理，
    且將系爭1弄12號建物贈與被告庚○○，現系爭1弄12號建物
    並由被告庚○○居住使用，另被告辛○○嗣亦將系爭1弄9號
    建物移轉登記與訴外人張晉豪，而被告辛○○及被告庚○○
    之父親張進德均因未經原告同意即擴建系爭1弄11號、1弄12
    號建物，並因此而遭原告於48年3月11日以機科人字第0276
    號函予以申誡處分，惟除該次申誡處分外，迄至本件原告提
    起訴訟之日止之44年間，原告僅曾於93年4月12日以93北工
    產字第1004號函行文要求被告辛○○及庚○○拆除前開增建
    之建物，並返還占用之土地，此外均未向被告辛○○、庚○○表示異議，並要求其等拆屋還地。
(二)、又原告於訂定前開租用基地之租金時，均有審視被告辛○○
    等所占用系爭39、45地號土地之面積，而訂定不同等級之租
    金，查被告辛○○及庚○○所分別承租系爭1弄9號、1弄10
    號之建物，其所核定租金均為每半年8,505元，此相較於訴
    外人陳秀香即同樣租用新竹市○○段105地號土地上之門牌
    為新竹市○○路218巷1弄7號房屋，其租用基地面積與被告
    辛○○、庚○○所承租之面積相同，惟占用面積較小，而其
    每半年之租金僅為7,938元等情，足悉原告於核定被告辛○○及庚○○等租用前開建物基地之租金時，確已將其等所擴
    建之基地租金包含在內，故原告與被告辛○○及庚○○間，
    就被告辛○○及庚○○所有系爭1弄11號、1弄12號建物所占
    用之系爭39、45地號土地亦已存有租賃關係，是被告辛○○
    、庚○○所有系爭1弄11號、1弄12號建物自非無權占用系爭
    39、45地號土地，則被告辛○○、庚○○既有使用系爭39、
    45地號土地之權源，亦有繳納租金之實，自無所謂不當得利
    可言，原告請求被告辛○○、庚○○應拆屋還地，並給付相
    當於租金之不當得利損害額云云，即屬無據。
(三)、退步言之，縱認原告與被告辛○○及庚○○間就被告辛○○
    及庚○○各所有系爭1弄11號、1弄12號建物所占用系爭39、
    45地號土地並無租賃關係存在，惟被告辛○○及庚○○占有
    系爭39、45地號土地之目的即在建屋居住，且被告辛○○及
    庚○○自54年間起繼續公然和平占有系爭土地迄今已超過20
    年，故被告辛○○、庚○○既均以行使地上權之意思，而占
    有系爭39、45地號土地超過20年，則依民法第769條、772條
    、832條之規定，被告辛○○、庚○○均已因時效而取得地
    上權。詎原告竟為將系爭39、45地號土地另出租予新竹市政
    府興建收費停車場之故，而罔顧員工權益，本應補償原有住
    戶每人1,500,000元之搬遷費用，然原告除未與協調、亦未
    給付補償費用，逕限期住戶搬離，實屬不當。
(四)、末查，縱認被告辛○○、庚○○均無合法占有使用系爭39、
    45地號土地之合法權源，惟本件原告所請求之不當得利金額
    亦顯然偏高，蓋被告辛○○及庚○○各所有系爭1弄11號及1
    弄12號建物所坐落之基地與其等合法租賃之標的（土地）緊
    臨，是租金計算之基準自無二異之必要。經查，被告辛○○
    所合法承租新竹市○○段105地號土地，其所承租面積為47.
    25平方公尺，每年租金為17,010元，相較於被告辛○○占用
    系爭39、45地號土地之面積為33平方公尺，惟原告卻請求每
    年39,600元之租金；而被告庚○○所佔用63平方公尺部分，
    亦遭原告請求每年75,600元，故就每平方公尺之平均計算金
    額而言，均屬過高。況查，被告丁○○所承租之土地，歷以
    其每平方公尺申報地價之百分之3計收租金，經核其承租土
    地，更近於火車站，經濟效益較之被告辛○○、庚○○所承
    租之土地更高，則原告自無反依較高標準收取租金之理，是
    原告依土地法第105條規定之最高上限百分之10請求相當於
    租金之不當得利損害，自有欠當。
(五)、準此，並均聲明：(一)原告之訴駁回。(二)如受不利判決，願供
    擔保請准免為假執行。
六、被告子○○部分：
    被告子○○原係原告之員工，惟現已退休，是在職或退休後
    均有居住宿舍之權利，實非無權使用系爭45地號土地。又於
    40、50年間，其因多次申請分配宿舍未果，遂只得自建門牌
    號碼新竹市○○路218巷1弄114號建物使用迄今，實非惡意
    ，亦未損害原告利益，故無賠償之責，況其現已和平、公然
    占用系爭土地40餘年了。再相較於同居系爭土地之原告其他
    員工，原告均給予搬遷費，然對被告子○○竟全無拆遷補償
    ，顯不合理等語置辯。並聲明：原告之訴駁回。
、兩造不爭執之事實：
一、查系爭土地為中華民國所有，並由原告負責管理，而各被告
    所有建物占用原告系爭土地之情形，經本院至現場勘驗明確
    ，並囑託新竹市地政事務所派員實施測量，有土地登記簿謄
    本、地籍圖謄本、勘驗筆錄、現況照片、土地複丈成果圖等
    件為證（見本院(一)卷第146至195頁、(二)卷第2至6頁、第11至
    13頁、第34至42頁、第49、50頁）。
二、系爭土地由被告占有使用情形如附圖所示，並詳述如下：
(一)、被告丁○○所有之地上物即門牌號碼新竹市○○街1巷11弄1
    號之1建物，占用系爭土地上如附圖所示編號44-D、44-E部
    分土地，面積為75平方公尺。
(二)、被告己○○所有之地上物即門牌號碼新竹市○○路218巷40
    弄1號建物，無權占用系爭土地上如附圖所示編號43-A、44-
    A部分土地，面積為93平方公尺，嗣被告己○○並將前開建
    物交由其子即被告壬○○居住使用。
(三)、被告乙○○所有之地上物即門牌號碼新竹市○○路218巷40
    弄5號建物，占用系爭土地上如附圖所示編號43-C、44-C部
    分土地，面積為79平方公尺。
(四)、被告辰○○所有之地上物即門牌號碼新竹市○○路218巷40
    弄2號建物，占用系爭土地上如附圖所示編號40D、41D、43D
    部分土地，面積為93平方公尺。
(五)、被告戌○○、未○○、酉○○、天○○○及申○○之被繼承
    人丑○○（於96年2月27日死亡）所有之地上物即門牌號碼
    新竹市○○路218巷40弄4號，無權占用系爭土地上如附圖所
    示編號40E、41E、43E部分土地，面積為53平方公尺。
(六)、被告巳○○所有之地上物即門牌號碼新竹市○○路218巷40
    弄6號，無權占用系爭土地上如附圖所示編號40F、41F、43F
    部分土地，面積為49平方公尺。
(七)、被告卯○○所有之地上物即門牌號碼新竹市○○路218巷40
    弄8號，無權占用系爭土地上如附圖所示編號40G、41G、43G
    部分土地，面積為78平方公尺。
(八)、被告癸○○○所有之地上物即門牌號碼新竹市○○路218巷4
    0弄3號建物，無權占用系爭土地上如附圖所示編號43-B、44
    -B部分土地，面積為25平方公尺。
(九)、被告庚○○所有之地上物即門牌號碼新竹市○○路218巷1弄
    12號建物，占用系爭土地上如附圖所示編號39-B、45-B部分
    土地，面積為63平方公尺。
(十)、被告辛○○所有之地上物即門牌號碼新竹市○○路218巷1弄
    11號，占用系爭土地上如附圖所示編號39-A、45-A部分土地
    ，面積為33平方公尺。
(十一)、被告子○○所有之地上物即門牌號碼新竹市○○路218巷1弄
    14號建物，占用系爭土地上如附圖所示編號45-C部分土地，
    面積為74平方公尺。
三、原告於提起本件訴訟後，被告己○○、巳○○、卯○○、癸○○○均已於96年8月16日，被告戌○○、未○○、酉○○
    、天○○○及申○○亦已於96年9月3日拋棄對其等各所有上
    開建物之處分權及占有，並將其等各所占有原告所管領之上
    開土地返還原告之事實，有授權書、切結書等件為證（見本
    院(三)卷第272至277頁、第316頁）。
四、被告於原告提起本件訴訟前，並未就原告所管理之系爭土地
    設定登記地上權，亦未向地政機關為時效取得地上權之聲請
    。
肆、兩造協議簡化爭點如下：
一、原告訴請被告辰○○拆除門牌編號新竹市○○路218巷40弄2
    號建物，並返還其所占用如附圖所示編號40D、41D、43D部
    分土地，是否有理由？
二、被告丁○○、乙○○、庚○○、辛○○及子○○有無占有使
    用系爭土地之正當權源？
三、原告請求被告給付相當於租金之不當得利損害賠償額是否有
    理由？若有理由，則金額以多少為合理？
伍、法院之判斷：
一、原告訴請被告辰○○拆除門牌編號新竹市○○路218巷40弄2
    號建物，並返還其所占用如附圖所示編號40D、41D、43D部
    分土地，是否有理由？
(一)、原告主張門牌號碼新竹市○○路218巷40弄2號建物為被告辰
 　 ○○所有，現並由其占有使用中，因該等建物無權占用原告
    所有系爭土地上如附圖所示編號40D、41D、43D部分，則被
    告辰○○自負有拆除前開建物返還上揭土地之義務云云，固
    據其提出被告辰○○仍設籍新竹市○○路218巷40弄2號之戶
    籍謄本為證（見本院(一)卷第138頁），惟此已為被告辰○○
    所否認，並以前開情詞置辯。經查，被告辰○○辯稱前開系
    爭40弄2號建物並非其所有，而係其向訴外人閻立純所租用
    乙節，已據其提出與所辯相符之房屋租賃契約書1件為證（
    見本院(一)卷第57至58頁），是其所辯前詞尚非虛妄；次查，
    證人即原告新竹分駐所助理工務員寅○○雖到庭泛泛證稱：
    提起本件訴訟前，我們曾至現場一家一家查看，而各該住戶
    上有人居住之跡象，故我們才委任律師提起本件訴訟等語（
    見本院(三)卷第136頁），惟證人寅○○並未能明確證述被告
    辰○○是否仍居住該址，而經本院至現場勘驗亦難認被告辰
    ○○仍住居該處，此亦有本院勘驗筆錄及現況照片等件附卷
    可稽（見本院(二)卷第3至6頁、第35頁），則證人寅○○前開
    所證尚難資為有利於原告之認定。至原告所提之戶籍謄本固
    足證明被告辰○○仍設籍該址，惟戶籍地址乃係依戶籍法所
    為登記之事項，俾便戶政管理，與實際住所非必一致，此觀
    諸戶籍法就戶籍登記事項有變更、錯誤或脫漏時，明定應為
    變更、更正之登記（戶籍法第23、24條參照）自明，自難以
    戶籍登記之處所逕認為設籍者之當然住所，進而據行推認設
    籍者占有設籍處所之房地為其所有，此外，原告就前開系爭
    40 弄2號建物確為被告辰○○所有，且現仍為其占用使用云
    云，並未能另舉他證以實其說，自無從僅執被告辰○○前設
    籍之戶籍謄本即遽指被告辰○○有無權占用系爭土地云云，
    則原告此部分主張尚非足採。
(二)、小結：原告既未舉證證明系爭40弄2號建物為被告辰○○所
    有，且由其繼續占有使用中，則其訴請被告辰○○拆屋還地
    為無理由。
二、被告丁○○、乙○○、庚○○、辛○○及子○○有無占有使
    用系爭土地之正當權源？
(一)、按以無權占有為原因，請求返還所有物之訴，被告對原告就
    其物有所有權存在之事實無爭執，而以非無權占有為抗辯者
    ，原告於被告無權占有之事實，無舉證責任，被告應就其取
    得占有，係有正當權源之事實證明之，如不能證明，則應認
    原告之請求為有理由（最高法院72年度台上字第1552號判決
    參照）。
(二)、被告丁○○雖辯稱：門牌號碼新竹市○○街1巷11弄1號建物
    係其公公李海徵得原告同意後興建使用，嗣李海死亡後
    ，前開建物由其夫李文興單獲繼承，迄李文興死亡後，前開
    建物則由被告丁○○單獨繼承，並占有使用迄今，況被告丁○○於89年間整修前開建物，經原告查悉後，兩造已就系爭
    1巷11弄1號建物所坐落基地成立租賃關係，而被告丁○○亦
    依原告所寄發繳納租金之郵局劃撥單給付租金，則其並非無
    權占有云云，惟此已為原告所否認，並以前開情詞置辯，經
    查：
  1.被告丁○○就其所辯其公公李海係徵得原告同意後始興建
    系爭1巷11弄1號建物使用云云，固據其提出劉寶田所出具的
    證明書1件為證（見本院(三)卷第315頁），惟查，依前開證明
    書載明：「茲證明本人於民國五十一年間調派台灣鐵路局新
    竹職工福利委員會主辦會計時，新竹機務段員工李海之配
    偶李林葉，經新竹職工福利委員會同意，在新竹市○○街站
    後巷42號經營福利社會堂，由鐵路局員工賒帳飲食，並按月
    於服務單位發放員工薪津時扣繳，特立書為證。立書人：劉
    寶田。住址：鐵路局新竹貨運服務所。民國71年11月25日」
    等語，是依前開證明書所載內容僅足證明李海之配偶李林
    葉曾經台灣鐵路局新竹職工福利委員會同意而在前開建物上
    經營福利社食堂，惟並無從執此即遽認李海係經徵得原告
    同意後始興建前開建物使用乙節，而經本院向原告查詢李
    海搭建前開建物是否徵得其同意乙節，經原告函覆並未曾同
    意李海興建前開建物作為員工食堂使用等語，此有原告於
    94年10月27日鐵產地字第0940022074號函附卷可稽（見本院
    (二)卷第117、118頁），而被告丁○○就其前揭所辯，並未能
    提出其他證據以實其說，則其此部分所辯尚難採信。
  2.至被告丁○○雖另辯稱其於89年間擴建整修前開建物，經原
    告查悉後，兩造乃就前開建物占用土地成立租賃關係云云，
    此固據其提出台灣鐵路管理局北工產字第1號民國84年7月至
    89年6月（5年使用費）先行繳納1/3補償費通知單、郵政劃
    撥儲金存款收據、台灣鐵路管理局房地租金繳納通知書、統
    一發票、交通部台灣鐵路管理局房地土地使用費繳納通知書
    、郵政劃撥儲金存款單、統一發票等件為證（見本院(一)卷第
    49至56頁、(三)卷第92、93頁）。惟：
  (1)按稱租賃者，謂當事人約定，一方以物租與他方使用收益，
    他方支付租金之契約；非公用財產類之不動產出租，應以書
    面為之，未以書面為之者，不生效力，民法第421條第1項、
    、國有財產法第42條第2項分別定有明文。次按國有財產局
    依據其所定「國有非公用不動產被占用處理要點」向占用人
    收取之使用補償金，乃係追收占用期間之不當得利，並非租
    金，亦有最高法院有88年度台上字第3311號判決意旨可資參
    照。又租金雖係使用租賃物而支付之代價，不因兩造所約定
    之名稱異其本質。然租賃契約之成立，仍須出租人有將物租
    與承租人使用收益之意思，且承租人有支付租金之意思，當
    事人就租賃標的物及租金等必要之點，意思表示合致後，租
    賃契約始得成立。次按解釋意思表示，應探求當事人之真意
    ，不得拘泥於所用之辭句，民法第98條定有明文。次按解釋
    當事人所立書據之真意，以當時之事實及其他一切證據資料
    為其判斷之標準，不能拘泥字面或截取書據中一、二語，任
    意推解致失真意；又契約應以當事人立約當時之真意為準，
    而真意何在，又應以過去事實及其他一切證據資料為斷定之
    標準，不能拘泥文字致失真意，最高法院分別著有19年上字
    第28號、39年度台上字第1053號判例足資參照）。
  (2)經查，被告丁○○於89年間擴建前開建物經原告查悉後，原
    告隨即於89年6月20日上午9時30分許派員至現場勘驗，會勘
    結論並認被告丁○○前開建物所占用之系爭44地號土地雖係
    屬舊有占建，但因位於眷舍土地內，不予放租，在未排除占
    用前先行追收5年使用補償金列管，此有原告於94年10月27
    日鐵產地字第0940022074號函所檢附之台北工務段會議（勘
    ）簽到簿、為李淑釵占用新竹市○○段44地號部份土地案會
    勘紀錄等件附卷可稽（見本院(二)卷第117頁、第119至120頁
    ），嗣原告工務處台北工務段隨即於89年7月3日以89北工產
    字第1234號函檢附核算明細表、通知單及郵政劃撥單各乙份
    ，通知被告丁○○追繳5年使用補償金之事宜，並於前開函
    文說明二明確表明：「本案追收5年補償費係依民法第179條
    規定請求返還不當得利非屬租金性質，不構成租賃關係。」
    等語，此並有原告於94年10月27日鐵產地字第0940022074號
    函所檢附交通部台灣鐵路局管理局工務處台北工務段89年7
    月3日89北工產字第1234號函、北工產字第1號民國84年7月
    至89年6月（5年使用費）先行繳納1/3補償費通知單等件附
    卷可參（見本院(二)卷第121至122頁），而被告丁○○對於確
    有收受交通部台灣鐵路局管理局工務處台北工務段89年7月3
    日89北工產字第1234號函文及檢附北工產字第1號民國84年7
    月至89年6月（5年使用費）先行繳納1/3補償費通知單及郵
    政劃撥單等件並不爭執，且對原告所提前開各該文書之真正
    亦不爭執，是以，原告於89年勘察被告丁○○占用系爭44地
    號土地之情形後，隨即以函文通知要追討占用前5年之土地
    使用補償金，並於函文內明確表示所追收5年補償費係依民
    法第179條規定請求返還不當得利非屬租金性質，不構成租
    賃關係等語，至其所檢附之84年7月至89年6月之繳費通知單
    雖屬制式之租金通知書，惟原告於該通知單之抬頭上另即以
    手寫註記所繳納者乃「5年使用費，並先行繳納1/3補償費」
    等語，自已清楚表明所收取者乃相當於不當得利之使用補償
    費，當不致令被告丁○○誤認所繳納者為租金，而其另所檢
    附餘2/3補償費分期之郵局劃撥單上所記載之收款帳號雖載
    明為「交通部台灣鐵路管理局沿線土地租金專戶」等語，然
    此僅為原告收款之帳號及戶名，均無從遽認被告丁○○所繳
    納者即為租金，亦無從認定兩造間就被告丁○○所占用之土
    地有何租賃關係存在。另原告於90年第2期之租金繳納通知
    書雖記載繳納類別為「租金」、租金率「3%」、租金「1341
    9」及92、93年間所掣之統一發票亦記載品名為「沿線土地
    租金收入」各等語，惟原告繳納款項之方式乃延續之前土地
    使用補償費之繳納方式，其後雙方間並未就系爭占用土地另
    訂土地租賃契約，是原告雖以制式之租金繳納通知書通知被
    告丁○○繳納土地使用補償費，惟亦不致讓被告丁○○誤認
    所繳納者為租金，亦無由遽認兩造間就系爭占用土地間已成
    立租賃關係，再參以，被告每半年所繳納之款項，均係每半
    年占用期間屆滿後，原告始掣發通知書追討，此與租金通常
    係預收之情形亦屬有別，復參諸前開國有財產法第42條第2
    項之規定，原告出租經管公用之不動產土地時，應以書面為
    之，而觀之原告合法出租系爭土地鄰近之105地號土地，原
    告均與各該承租人陳秀香、張晉豪、張月理訂立書面之租賃
    契約書，此有各該租賃契約書附卷可佐（見本院(三)卷第105
    －1至105－12頁），而被告丁○○始終無法提出就系爭占用
    土地曾與原告簽訂書面之租賃契約之證據資料，原告又自始
    否認與被告丁○○間就系爭占用土地間有租賃契約存在，當
    無曾有收取租金之意思，自無從以原告收取土地使用補償費
    ，即遽認兩造就被告丁○○所占用之土地已成立租賃契約，
    此外，被告丁○○就其前揭所辯，亦未能另舉其他證據以供
    本院審酌，則其此部分所辯亦非足採。
(三)、被告辛○○及庚○○雖辯稱：被告辛○○及被告庚○○之父
    張進德分別買受門牌編號新竹市○○路218巷1弄9、10號建
    物後，均已依規定向原告承租上開建物坐落之基地並繳納租
    金，嗣因前開建物不敷使用，乃在其旁增建門牌編號新竹市
    ○○路218巷1弄11、12號建物，嗣被告張進德將系爭1弄10
    號建物移轉登記與訴外人張月理，另將系爭1弄12號建物贈
    與被告庚○○，而被告辛○○亦將系爭1弄9號建物移轉登記
    與訴外人張晉豪，參以原告向被告辛○○、庚○○之父張進
    德所收受之租金較隔鄰門牌號碼新竹市○○路218巷1弄7號
    建物所有權人陳秀香為高，訴外人陳秀香每半年所繳付之租
    金僅7,938元，而被告辛○○、庚○○之父張進德每年繳付
    之租金則高達8,505元，足見原告已將系爭1弄11、12號之建
    物基地坐落面積，加計在系爭1弄9、10號建物坐落基地之承
    租範圍內收取租金，則兩造就系爭1弄11、12號建物坐落基
    地既已有租賃關係存在，自非無權占有云云，固據其等提出
    統一發票、台灣鐵路管理局北產字第J1075號租金收據、台
    灣省省有房地租金繳納通知書、統一發票、台灣鐵路管理局
    北產字第J1078號租金（使用費）收據、土地租賃契約書、
    統一發票等件為證（見本院(一)卷第73頁、第102、103頁、(三)
    卷第48頁、第198至201頁），至原告對於被告辛○○及庚○○之父張進德前均係原告之員工，且於45年間分別向原告購
    買系爭9號及10號建物，嗣並增建系爭11、12號建物等情均
    不爭執，惟否認原告與被告辛○○及庚○○就系爭1弄11、1
    2號建物坐落之基地有何租賃關係存在，並以前揭情詞置辯
    。經查，被告辛○○及庚○○所提之前開統一發票、台灣鐵
    路管理局北產字第J1075號租金收據、台灣省省有房地租金
    繳納通知書、統一發票、台灣鐵路管理局北產字第J1078號
    租金（使用費）收據、土地租賃契約書、統一發票等文書資
    料（見本院(一)卷第73頁、第102、103頁、(三)卷第48頁、第19
    8至201頁），均無從證明其等就所占用原告所管領系爭39、
    45地號土地上，如附圖所示編號39-B、45-B部分土地及39-A
    、45-A部分土地，有何租賃關係存在，則被告辛○○及庚○○此部分所辯已難採信。次查，被告辛○○及庚○○之父張
    進德向原告所承租系爭9、10號建物基地之面積均為47.25平
    方公尺，而訴外人張秀香向原告所承租系爭7號建物基地之
    面積則為42平方公尺，此有原告所提之三份租賃契約書在卷
    可稽（見本院(三)卷第195－1至195－12頁），而被告辛○○
    及庚○○就此亦不爭執，是以，被告辛○○及張進德前所繳
    納租金金額與訴外人張秀香所繳納之租金金額不同，此乃係
    因承租面積不同所致，自無執此遽認被告辛○○與庚○○就
    其等各所有系爭11、12號建物占用原告所管領系爭39、45地
    號土地有何租賃關係存在。況查，被告辛○○、庚○○之父
    張進德前於48年間，因未經原告同意，分別擅自增建系爭11
    、12號建物，嗣經原告查悉後，分別課予申誡之處分，此有
    被告辛○○之台灣鐵路管理局員工動態登記片（見本院(一)卷
    第79頁），並為被告辛○○及被告庚○○所不爭執，衡情，
    倘被告辛○○及庚○○各所有之系爭11、12號建物所坐落基
    地均與原告間有合法租賃之占有使用權源，則原告何以會因
    被告辛○○及庚○○之父張進德增建前開建物而即課以申誡
    之處分，是被告辛○○及庚○○前開所辯亦顯與常理相悖，
    要難採信。此外，被告辛○○及庚○○就其等所辯與原告間
    ，就系爭11、12號建物占用原告所管領系爭39、45地號土地
    間，確有租賃關係存在云云，並未能另舉他證以實其說，則
    其等前開所辯均顯非足採。
(四)、至被告乙○○、庚○○、辛○○及子○○雖另辯稱其等所有
    之建物均已因時效取得地上權，自非屬無權占用系爭土地云
    云。惟：
  1.按因時效而取得地上權登記請求權者，不過有此請求權而已
    ，在未依法登記為地上權人以前，仍不得據以對抗土地所有
    人而認其並非無權占有，最高法院69年度第5次民事庭會議
    決議參照。又「占有人主張因時效而取得地上權登記請求權
    者，以已具備時效取得地上權之要件，向該管地政機關請求
    為地上權登記，地政機關受理後，經土地所有人於土地法第
    55條所定公告期間內提出異議，地政機關乃依同法第59條第
    2項規定予以調處，嗣土地所有人不服調處，於接到調處通
    知後15日內提起訴訟，主張占有人為無權占有，請求其拆屋
    還地，此際占有人占用該地，有無正當權源？」，最高法院
    於80年度第2次民事庭會議決議認為：「占有人因時效而取
    得地上權登記請求權者，以已具備時效取得地上權之要件，
    向該管地政機關請求為地上權登記，如經地政機關受理，則
    受訴法院即應就占有人是否具備時效取得地上權之要件，為
    實體上裁判。本院69年度第5次民庭會議決議應予補充。」
    ，從而，占用系爭土地之占有人雖因時效完成而取得地上權
    登記請求權以後，在未完成登記以前，對於土地所有人原則
    上仍是無權占有，至少須具備(1)占有人占有之狀態須已具備
    時效取得地上權之要件。(2)占有人於土地所有人訴請其拆屋
    還地前，已向該管地政機關請求為地上權之登記等二要件方
    可謂「有權占有」。反之土地所有權人先訴請無權占用人拆
    屋還地後，土地占用人始向地政機關為時效取得之登記，即
    應按前述最高法院69年決議，逕認「無權占用人」在未依法
    取得地上權登記前，並不能據以對抗土地所有人。此亦為司
　　法審判實務向來見解，迄未變更。
  2.經查，被告乙○○、庚○○、辛○○及子○○等人就原告所
    管理之系爭土地，於原告提起本件訴訟前，並未設定登記地
    上權，亦未向地政機關為時效取得地上權之聲請等情，為兩
    造所不爭執，並有原告所提出之土地登記簿謄本等件在卷足
    憑，是揆諸前開說明，被告乙○○、庚○○、辛○○及郭照
    在等人既均未就原告所管理之系爭土地取得地上權之登記，
    自不能本於地上權之法律關係主張有權占有系爭土地，則被
    告乙○○、庚○○、辛○○及子○○等人辯稱其等取得系爭
    土地之地上權而為有權占有云云，顯非可取。
  3.再按，占有使用他人之土地，其原因或係本於所有權之意思
    或係基於無占有之意思，或基於越界建築使用，或界址不明
    致誤認他人土地為自己所有，或因不知為他人土地而誤為占
    有使用，或基於借用之意思，不一而足，然必以「行使地上
    權」之意思而占有，始符合因時效取得地上權之第一要件，
    此項行為地上權之意思，依民法第944條第1項規定，既不在
    「推定」之列，即須由占有人負證明之責。若依其所由發生
    之事實之性質，無行使地上權之意思者，非有變為以行使地
    上權之意思而占有之情事，其取得時效，不能開始進行，最
    高法院86年度台上字619號、64年度台上字第2552號著有判
    例可參。亦即依民法第944條第1項規定可知，占有人僅推定
    其為以所有之意思，善意、和平及公然占有，至於「以行使
    地上權之意思」，則不在推定之列。被告乙○○、庚○○、
    辛○○及子○○固均辯稱其等所有前開各該建物占有原告所
    管領之土地迄今均已逾20年之久，惟其等就占有使用系爭土
    地係基於「行使地上權」之意思，始終未能舉證以實其說，
    尚難僅以占有人在他人土地上有建築物之客觀事實，即認占
    有人主觀上係基於行使地上權之意思而占有，則其等此部分
    所辯要非足採。
(五)、復被告乙○○另辯稱其等均已遷離系爭建物，則其等對系爭
    建物均已喪失處分權，自非負有拆除系爭建物義務之人云云
    。惟按房屋之拆除為一種事實上之處分行為，須有事實上之
    處分權者，始有拆除之權限，且未經辦理保存登記之不動產
    ，其讓與雖因無法辦理所有權移轉登記，依民法第758條規
    定，其所為讓與所有權之法律行為並不發生所有權移轉之效
    力，受讓人無法取得該不動產建物之所有權，但受讓人與讓
    與人間如無相反之約定，應認為讓與人已將其對該建物之事
    實上處分權讓與受讓人，是請求他人拆除未經保存登記之建
    物者，並不以該房屋之原始建造人即其原始所有人為限，亦
    得以就該未保存登記建物有事實上處分權之人為其請求對象
    。經查，門牌號碼新竹市○○路218巷40弄5號建物雖屬未經
    保存登記之建物，致被告乙○○雖買受並取得占有，仍無法
    取得其所有權，惟參照上開說明，應認為被告乙○○已取得
    該地上物之事實上處分權；再查，被告乙○○現雖另住在新
    竹市○○路，惟其偶爾亦會返回新竹市○○路218巷40弄5號
    建物居住，此業為被告之訴訟代理人於本院勘驗時所自認（
    見本院(二)卷第4頁反面），而被告乙○○亦將其戶籍設籍在
    新竹市○○路218巷40弄5號，此均有本院勘驗筆錄、現況照
    片及戶籍謄本等件在卷可參（見本院(二)卷第3至6頁、第35頁
    (一)卷第137頁），顯見被告乙○○並未拋棄其對該等建物之
    占有及事實上處分權，則被告乙○○前開所辯尚非足取。是
    依前開說明，原告主張其得本於系爭土地管理人之地位，依
    民法第767條之規定，請求被告乙○○將其無權占用系爭土
    地上如附圖所示編號43-C、44-C部分土地，即門牌號碼新竹
    市○○路218巷40弄5號建物拆除，並將該部分土地騰空返還
    原告，自屬有據。
(六)、至被告子○○雖辯稱其原係原告之員工，惟現已退休，是在
    職或退休後均有居住宿舍之權利，實非無權使用系爭土地。
    又於40、50年間，因多次申請分配宿舍未果，遂只得自建房
    舍使用迄今，實非惡意，亦未損害原告利益，故無賠償之責
    ，況相較於同居系爭土地之原告其他員工，原告均給予搬遷
    費，然對被告子○○竟全無拆遷補償，顯不合理云云，固據
    其提出公務人員退休證、報告書及台灣鐵路管理局榮譽乘車
    證等件為證（見本院(一)卷第91至93頁）。原告對於被告子○○前為原告之員工，惟現已退休等情固不爭執，惟堅詞否認
    被告子○○有何占有使用原告所管理系爭45地號土地之合法
    權源，並以前揭情詞置辯。經查，被告子○○前雖任職原告
    ，惟尚無從執此即遽認被告子○○有占有使用原告所管理系
    爭45地號土地之合法權源，至被告子○○所提前開證物均無
    從認定其有占有使用原告所管理系爭45地號土地之合法權源
    ，而其就前開所辯，始終未能另舉他證以實其說，則其前開
    所辯亦難認足採。
(七)、小結：按所有人對於無權占有或侵奪其所有物者，得請求返
    還之。對於妨害其所有權者，得請求除去之。有妨害其所有
    權之虞者，得請求防止之，民法第767條定有明文。查系爭
    土地為中華民國所有，而由原告管理，本件被告丁○○、乙○○、庚○○、辛○○及子○○均無占有使用原告所管理系
    爭土地之合法權源等情，已如前述，則原告依前開規定，訴
    請被告丁○○、乙○○、庚○○、辛○○及子○○等人拆除
    系土地上之建物後，並將系爭土地返還原告，自均屬於法有
    據，均應予准許。
三、原告請求被告給付相當於租金之不當得利損害賠償額是否有
    理由？若有理由，則金額以多少為合理？
(一)、按無法律上原因而受利益，致他人受損害者，應返還其利益
    。雖有法律上原因，而其後已不存在者，亦同，為民法第17
    9條所明定。故其得請求之範圍，應以他方所受之利益為度
    ，非以請求人所受損害若干為準，無權占有他人土地，可能
    獲得相當於租金之利益，為社會通常之觀念，亦有最高法院
    61年度台上字第1695號判例可參。第按，租金之請求權因五
    年間不行使而消滅，既為民法第126條所明定，至於終止租
    約後之賠償與其他無租賃契約關係之賠償，名稱雖與租金異
    ，然實質上仍為使用土地之代價，債權人應同樣按時收取，
    不因其契約終止或未成立而謂其時效之計算應有不同。又，
    無法律上之原因而獲得相當於租金之利益，致他人受損害時
    ，如該他人返還利益請求權已逾租金短期消滅時效之期間，
    對於相當於已罹消滅時效之租金之利益，不得依不當得利之
    法則，請求返還，亦有最高法院49年度台上字第1730號判例
    可參。經查，被告丁○○、壬○○、己○○、乙○○、戌○○、未○○、酉○○、天○○○及申○○之被繼承人丑○○
    、巳○○、卯○○、癸○○○、庚○○、辛○○及子○○等
　　人無權占有原告所管理之系爭土地等情，業如前述，此自屬
  　侵害原告使用收益之權限，則原告主張被告丁○○、壬○○
    、己○○、乙○○、戌○○、未○○、酉○○、天○○○及
    申○○、巳○○、卯○○、癸○○○、庚○○、辛○○及子
    ○○等人因而受有相當於租金之利益，而原告則受有相當於
　　租金之損害，並請求被告壬○○、己○○、乙○○、丑○○
 　 、巳○○、卯○○、癸○○○、庚○○、辛○○及子○○等
    人應給付起訴前5年相當於租金之不當得利，及被告丁○○
    自95年8月1日起；其餘被告自94年3月1日起，均至返還前開
    占用土地之日止，按月給付原告相當於租金之不當得利，揆
    諸前開說明，亦屬可採。
(二)、復按城市地方房屋之租金，以不超過土地及其建築物申報總
    價額年息百分之十為限。此規定於租用基地建築房屋者，準
    用之。所謂土地總價額，係以法定地價為準，而法定地價係
    土地所有人依土地法規定所申報之地價，在平均地權條例施
    行區域，係指土地所有權人於地政機關舉辦規定地價或重新
    規定地價時之公告申報期間內自行申報之地價，如土地所有
    權人未於公告期間申報地價者，以公告地價百分之八十為其
    申報地價，此為土地法第97條第1項、第105條、第148條、
    同法施行法第25條及平均地權條例第16條規定所分別明定。
    又基地租金之數額，除以基地申報地價為基礎外，尚須斟酌
    基地之位置，工商業繁榮之程度，承租人利用基地之經濟價
    值及所受利益等項，並與鄰地租金相比較，以為決定，並非
    必達申報總地價年息百分之10最高額，此並有最高法院68年
    度台上字第3071號判例可資參照。依此足悉，法律上就土地
    租金之範圍已有最高限額之規定，除當事人另有約定外，自
    應受上開法律條文規定限制，以定其租金之最高限額。經查
    ，被告丁○○、壬○○、己○○、乙○○、戌○○、未○○
    、酉○○、天○○○及申○○之被繼承人丑○○、巳○○、
    卯○○、癸○○○、庚○○、辛○○及子○○等人無權占用
    原告所管理系爭土地之情，業詳如前述，而系爭土地自89年
    迄今之公告地價即申報地價均為每平方公尺12,000元，此有
    原告提出之地價第二類謄本等件在卷可查（見本院(一)卷第19
    6至201頁），且為被告所不爭執，本院審酌系爭土地坐落於
    新竹市○○段，系爭土地所環中側位置為新竹市政府所設立
    之公有收費停車場，由系爭土地步行約2分鐘可抵南大路，
    南大路上商家林立，並有諸多住家，另穿越地下道步行約10
    分鐘可抵新竹火車站，新竹火車站前有百貨公司、餐廳、商
    店，商業機能繁榮，生活機能尚佳，交通亦為便捷，至被告
    等人於系爭土地上之房屋均為老舊磚瓦覆蓋石綿瓦屋頂之平
    房建物等事實，則有本院勘驗筆錄、現況照片及土地複丈成
    果圖等件附卷可稽（見本院(二)卷第2至6頁、第11至13頁、第
    34至42頁、第49、50頁），亦為兩造所不爭執，再斟酌距離
    新竹火車站最近之被告丁○○之前開建物，原告前係以系爭
    土地申報總價年息百分之3計算相當於租金之不當得利損害
    金，及訴外人張月理（即門牌號碼新竹市○○路218巷1弄10
    號建物）合法向原告所承租系爭土地鄰近105地號土地，原
    告亦係以系爭土地申報總價年息百分之3計算租金乙節（每
    月租金為1418元，即47.25平方公尺×申報地價12000元×3%
    ×1/12＝1418元），此均有台灣鐵路管理局房地租金繳納通
    知書、交通部台灣鐵路管理局房地土地使用費繳納通知書、
    被告庚○○及辛○○所提張月裡之台灣鐵路管理局土地租賃
    契約書等件附卷足憑（見本院(一)卷第55頁及(三)卷第92頁、第
    195－9至195－12頁），復佐以系爭土地之坐落位置、繁榮
    程度、經濟用途及被告各所有建物使用現況，且依被告各所
    有系爭房屋之現況觀之，堪認被告均屬中低收入者，故其等
    使用上開占用土地所能獲利有限等情形及因素，及兩造主張
    、陳述等上開一切情狀，認原告請求相當於租金之不當得利
    損害金，應按被告無權占有系爭土地面積之申報總價之年息
    百分之3為計算標準始為適當。
(三)、小結：綜上，原告主張依民法第179、184條之規定及繼承之
    法律關係，請求被告丁○○、壬○○、己○○、乙○○、戌
    ○○、未○○、酉○○、天○○○、申○○、巳○○、卯○○、癸○○○、庚○○、辛○○及子○○等人應給付原告如
    附表一金額所示相當於租金之不當得利損害金，及自94年3
    月1日起至清償日止，按週年利率百分之5計算之利息，暨被
    告丁○○自95年8月1日起至返還前開占用土地之日止；被告
    壬○○、己○○、乙○○、戌○○、未○○、酉○○、天○○○、申○○、巳○○、卯○○、癸○○○、庚○○、辛○○及子○○等人均自94年3月1日起至返還前開占用土地之日
    止（惟被告張源灶、己○○、巳○○、卯○○、癸○○○均
    已於96年8月16日；被告戌○○、未○○、酉○○、天○○○、申○○均已於96年9月3日返還前開占用土地，而被告丁○○、乙○○、庚○○、辛○○及子○○則迄仍未返還前開
    占用土地），按月給付原告如附表二之金額，為有理由，均
    應予准許（〈附表一〉與〈附表二〉計算式詳如後附計算式
    列表）。
陸、綜上所述，被告丁○○、乙○○、庚○○、辛○○及子○○
    等人占有原告所管理之系爭土地並無正當權源等情，均已如
    前述，從而，原告依民法第767條所有物返還請求權，請求
    被告丁○○、乙○○、庚○○、辛○○及子○○應將如主文
    所載如附圖所示位置、面積之建物拆除，並將上開土地返還
    原告，並依民法第179、184條規定及繼承之法律關係，訴請
    被告丁○○、壬○○、己○○、乙○○、戌○○、未○○、
    酉○○、天○○○、申○○、巳○○、卯○○、癸○○○、
    庚○○、辛○○及子○○應分別按附表一示之金額給付相當
    於租金之不當得利損害金，及自94年3月1日起至清償日止，
    按年息百分之5計算之利息，暨被告丁○○自95年8月1日起
    至返還前開占用土地之日止；被告壬○○、己○○、乙○○
    、戌○○、未○○、酉○○、天○○○、申○○、巳○○、
    卯○○、癸○○○、庚○○、辛○○及子○○等人均自94年
    3月1日起至返還前開占用土地之日止（惟被告張源灶、己○○、巳○○、卯○○、癸○○○均已於96年8月16日；被告
    戌○○、未○○、酉○○、天○○○、申○○均已於96年9
    月3日返還前開占用土地，而被告丁○○、乙○○、庚○○
    、辛○○及子○○則迄仍未返還前開占用土地），按月給付
    原告附表二所示之金額，均有理由，應予准許，至逾此部分
    之請求，則無理由，應予駁回。
柒、本件就原告勝訴部分，原告及被告丁○○、壬○○、己○○
    、乙○○、戌○○、未○○、酉○○、天○○○及申○○、
    巳○○、卯○○、癸○○○、庚○○及辛○○均陳明願供擔
    保，聲請宣告假執行或免為假執行，經核均無不合，爰酌定
    相當之擔保金額併准許之；至原告敗訴部分，其假執行之聲
    請，則因訴之駁回而失所依附，不應准許，應併予駁回。
捌、本件事證已臻明確，兩造其餘主張及舉證，經審酌與判決結
    果尚不生影響，均不另論述，併予敘明。
據上論結，本件之訴為一部有理由，一部無理由，應依民事訴訟
法第79條、第85條第1項但書、第85條第2項、第390條第2項、第
392條，判決如主文。
中　　華　　民　　國　　96　　年　　12　　月　　28　　日
                  民事第一庭    法　官　高敏俐
以上正本係照原本作成。
如對本判決上訴，須於判決送達後20日內向本院提出上訴狀。
中　　華　　民　　國　　96　　年　　12　　月　　28　　日
                                書記官  黎秀娟
附表：法院判斷被告應給付不當得利損害賠償金額（以新臺幣為
      單位）
┌───┬──────┬──────┐
│被告  │附表一金額  │附表二金額  │
│      │起訴前五年之│起訴後按年應│
│      │不當得利損害│給付之不當得│
│      │賠償額      │利損害賠償額│
├───┼──────┼──────┤
│丁○○│       0元  │   2,250元  │
├───┼──────┼──────┤
│己○○│ 167,400元  │   2,790元  │
│壬○○│            │            │
├───┼──────┼──────┤
│乙○○│ 142,200元  │   2,370元  │
├───┼──────┼──────┤
│戌○○│  95,400元  │   1,590元  │
│等五人│            │            │
├───┼──────┼──────┤
│巳○○│  88,200元  │   1,470元  │
├───┼──────┼──────┤
│卯○○│ 140,400元  │   2,340元  │
├───┼──────┼──────┤
│曹林淑│  45,000元  │     750元  │
│女    │            │            │
├───┼──────┼──────┤
│庚○○│ 113,400元  │   1,890元  │
├───┼──────┼──────┤
│辛○○│  59,400元  │     990元  │
├───┼──────┼──────┤
│子○○│ 133,200元  │   2,220元  │
└───┴──────┴──────┘
附表一及附表二計算式列表：
一、被告丁○○：
    起訴後自95年8月1日起至返還系爭土地之日止，每月應給付
    之不當得利損害賠償額：
    即12000元（申報地價）×75（平方公尺）×3%×1/12＝225
    0元。
二、被告己○○、壬○○：
(一)、起訴前五年之不當得利損害賠償額：
    即12000元（申報地價）×93（平方公尺）×3%×5＝167400
    元。
(二)、起訴後自94年3月1日起至96年8月1日止，每月應給付之不當
    得利損害賠償額：
    即12000元（申報地價）×93（平方公尺）×3%×1/12＝279
    0元。
三、被告乙○○：
(一)、起訴前五年之不當得利損害賠償額：
    即12000元（申報地價）×79（平方公尺）×3%×5＝142200
    。
(二)、起訴後自94年3月1日起至返還系爭土地之日止，每月應給付
    之不當得利損害賠償額：
    即12000元（申報地價）×79（平方公尺）×3%×1/12＝237
    0元。
四、被告戌○○、未○○、酉○○、天○○○、申○○：
(一)、起訴前五年之不當得利損害賠償額：
    即12000元（申報地價）×53（平方公尺）×3%×5＝95400
    元。
(二)、起訴後自94年3月1日起至96年9月2日止，每月應給付之不當
    得利損害賠償額：
    即12000元（申報地價）×53（平方公尺）×3%×1/12＝159
    0元。
五、被告巳○○：
(一)、起訴前五年之不當得利損害賠償額：
    即12000元（申報地價）×49（平方公尺）×3%×5＝88200
    。
(二)、起訴後自94年3月1日起至96年8月1日止，每月應給付之不當
    得利損害賠償額：
    即12000元（申報地價）×49（平方公尺）×3%×1/12＝147
    0元。
六、被告卯○○：
(一)、起訴前五年之不當得利損害賠償額：
    即12000元（申報地價）×78（平方公尺）×3%×5＝140400
    。
(二)、起訴後自94年3月1日起至96年8月1日止，每月應給付之不當
    得利損害賠償額：
    即12000元（申報地價）×78（平方公尺）×3%×1/12＝234
    0元。
七、被告癸○○○：
(一)、起訴前五年之不當得利損害賠償額：
    即12000元（申報地價）×25（平方公尺）×3%×5＝45000
    元。
(二)、起訴後自94年3月1日起至96年8月1日止，每月應給付之不當
    得利損害賠償額：
    即12000元（申報地價）×25（平方公尺）×3%×1/12＝750
    元。
八、被告庚○○：
(一)、起訴前五年之不當得利損害賠償額：
    即12000元（申報地價）×63（平方公尺）×3%×5＝113400
    元。
(二)、起訴後自94年3月1日起至返還系爭土地之日止，每月應給付
    之不當得利損害賠償額：
    即12000元（申報地價）×63（平方公尺）×3%×1/12＝189
    0元。
九、被告辛○○：
(一)、起訴前五年之不當得利損害賠償額：
    即12000元（申報地價）×33（平方公尺）×3%×5＝59400
    元。
(二)、起訴後自94年3月1日起至返還系爭土地之日止，每月應給付
    之不當得利損害賠償額：
    即12000元（申報地價）×33（平方公尺）×3%×1/12＝990
    元。
十、被告子○○：
(一)、起訴前五年之不當得利損害賠償額：
    即12000元（申報地價）×74（平方公尺）×3%×5＝133200
    元。
(二)、起訴後自94年3月1日起至返還系爭土地之日止，每月應給付
    之不當得利損害賠償額：
    即12000元（申報地價）×74（平方公尺）×3%×1/12＝222
    0元。
